臺灣高雄地方法院刑事判決　　　　　 100年度審訴字第2300號
公　訴　人　臺灣高雄地方法院檢察署檢察官
被　　　告　郭鴻寶
上列被告因偽造文書等案件，經檢察官提起公訴（100 年度少連
偵字第133 號），被告於準備程序中就被訴事實為有罪之陳述，
經本院告知簡式審判程序之旨，並聽取被告與公訴人之意見後，
本院合議庭裁定由受命法官獨任進行簡式審判程序，判決如下：
    主  文 
郭鴻寶共同犯偽造公文書罪，處有期徒刑壹年。扣案如附表一、
附表二所示之物，均沒收。
    事實及理由
一、犯罪事實：
    郭鴻寶與少年侯○○（綽號「阿國」，民國82年9 月生，真
    實姓名年籍詳卷，行為時為12歲以上未滿18歲之少年，由臺
    灣雲林少年法院以100 年度少護字第111 號裁定付保護管束
    確定）、真實姓名年籍不詳，綽號分別為「阿吉」、「阿忠
    」之成年男子及該等男子所屬之詐欺集團成員，共同意圖為
    自己不法所有，並基於偽造公文書、特種文書及詐欺取財之
    犯意聯絡，由郭鴻寶擔任詐欺集團之車手，日薪新臺幣（下
    同）3000元，並以行動電話門號0000000000號作為聯絡工具
    。郭鴻寶遂於100 年6 月22日下午2 時許，在嘉義市西區某
    處「統一超商」前，交付身分證予少年侯○○持往該超商影
    印後，剪下照片貼在偽造之「台灣地方法院檢查署書記官陳
    明仁」服務證上，而偽造特種文書，足生損害於陳明仁。嗣
    由該詐欺集團成員於同年月23日早上10時許撥打電話予李瓊
    珠，自稱係謝主任檢察官，表示李瓊珠涉及刑事案件，要求
    李瓊珠交付金錢以配合調查等語，致李瓊珠陷於錯誤而應允
    交付30萬元後，即由郭鴻寶與少年侯○○駕車前往位在李瓊
    珠位於高雄市○○區○○街92號住處前等候，並於同日上午
    11時許，少年侯○○經指示至附近超商收取該詐欺集團所傳
    真如附表二編號2  、3 所示之「台北地檢署公證科」收據2
    紙（金額分別為35萬元及40萬元），並持偽造之「法務部行
    政執行署台北執行處凍結管制命令印」、「檢察執行處鑑」
    之公印各1 枚，分別蓋用其上，而偽造公文書2 紙，足生損
    害於臺灣臺北地方法院檢察署行使公文書之正確性，郭鴻寶
    與少年侯○○遂持上述偽造之服務證及公文書回至李瓊珠住
    處前等候，嗣於同日下午1 時30分許，少年侯○○經詐欺集
    團成員再次聯絡而駕車欲至超商接收偽造之新收據傳真時，
    乃因李瓊珠之女婿及時發現有異而報警前往現場埋伏，而在
    高雄市○○區○○街81號前，將郭鴻寶及少年侯○○攔檢查
    獲，致其等未能取款得逞，並當場扣得郭鴻寶所屬詐欺集團
    所有，如附表一、二所示供郭鴻寶用以犯本罪或預備供犯本
    罪所用之物，及與本案無關之木棒1 支，始知上情。
二、證據名稱：
    上開犯罪事實，有下列證據可資證明：
  (一)證人即被害人李瓊珠於警詢及偵查中之證述。
  (二)證人即同案少年侯○○於警詢中之供述。
  (三)扣案之偽造之「台灣地方法院檢察署書記官陳明仁、趙明清
    」服務證各1 張、「法務部行政執行署台北執行處凍結管制
    命令印」公印1 枚、「檢察執行處鑑」公印1 枚、偽造之「
    台北地檢署公證科」收據2 張、印泥1 盒、行動電話2 支、
    高雄市政府警察局刑警大隊扣押筆錄暨扣押物品目錄表各1
    份。
  (四)被告之自白。
三、論罪：
  (一)按刑法所謂公印，係指公署或公務員職務上所使用之印信而
    言，又所謂公印或公印文，係專指表示公署或公務員資格而
    言，即俗稱大印與小官印及其印文（最高法院22年上字第19
    04號及69年臺上字第693 號判例意旨參照）；再按刑法上偽
    造文書罪，係著重於保護公共信用之法益，即使該偽造文書
    所載名義製作人實無其人，而社會上一般人仍有誤信其為真
    正文書之危險，仍難阻卻犯罪之成立（最高法院54年度臺上
    字第1404號判例意旨參照）。查被告郭鴻寶尚未出示之「台
    北地檢署公證科」收據2 張，形式上已表明係臺灣臺北地方
    法院檢察署之政府機關所出具，其內容又係關於刑事案件之
    偵辦情形，均為冒用公署名義所為之文書，顯屬公文書；又
    前開收據上所偽造之「法務部行政執行署台北執行處凍結管
    制命令印」及「檢察執行處鑑」印文暨所蓋用之印章，係表
    示公務機關資格之印文、印章，自分屬公印文及公印。又識
    別證係用以表示服務之證書，是關於偽造在某機關任職證件
    應成立刑法第212 條之特種文書（司法院院解字第3918號解
    釋參照）。查本件扣案之「台灣地方法院檢察署書記官」服
    務證2 張，均係用以表示服務於法院檢察署之證書，自均屬
    特種文書無訛。復按刑法上所謂共同實施，並不以參與全部
    犯罪行為為必要，其分擔實施一部分行為者，仍屬共同正犯
    ；又按共同實施犯罪行為之人，在合同意思範圍以內，各自
    分擔犯罪行為之一部，相互利用他人之行為，以達其犯罪之
    目的者，即應對於全部所發生之結果負責（最高法院28年上
    字第3110號判例、46年度臺上字第1304號判例意旨足資參照
    ），先予敘明。
  (二)核被告與少年侯○○共同在詐騙集團所提供之偽造「台北地
    檢署公證科」收據上蓋用偽造之「法務部行政執行署台北執
    行處凍結管制命令印」及「檢察執行處鑑」印章部分，係犯
    刑法第211 條偽造公文書罪；其將自己之照片交付少年侯○
    ○貼在偽造之「台灣地方法院檢察署服務證」部分，係犯刑
    法第212 條之偽造特種文書罪；其欲假冒書記官身分向被害
    人詐施用詐術欲詐取財物，惟於被害人尚未交付款項之際，
    即為警查獲部分，則係犯刑法第339 條第3 項、第1 項詐欺
    取財未遂罪。被告所屬之詐欺集團利用不知情之刻印業者偽
    造公印部分，係間接正犯。而偽造公印及偽造公印文之行為
    均係偽造公文書之階段行為，均不另論罪。被告與同案被告
    少年侯○○、綽號「阿吉」、「阿忠」及其他不詳詐欺集團
    成員間，有犯意聯絡及行為分擔，應論以共同正犯。又被告
    所為偽造公文書、偽造特種文書及詐欺取財未遂之犯行，均
    係對被害人李瓊珠詐欺取財之行為，該等行為在自然意義上
    雖非完全一致，然仍有部分重疊合致，且犯罪目的單一，依
    一般社會通念，認應評價為一罪方符合刑罰公平原則，如予
    分論併罰，反有過度處罰之疑，與人民法律感情未必契合，
    於牽連犯廢除後，適度擴張一行為概念，宜認此情形為一行
    為觸犯數罪名之想像競合犯，而從一重之偽造公文書罪處斷
    。再者，被告為上開犯行時固已成年，且共犯即少年侯○○
    於行為時係未滿18歲之少年，有其等年籍資料在卷足憑，然
    被告業於本院審理中陳稱：「我不知道侯○○的實際年齡」
    ，並佐以其於警詢中自承係案發前1 日始加入該詐欺集團乙
    情，顯見其與少年侯○○接觸時間甚短，足認被告所供尚非
    無稽，且查卷內亦無其他證據可證明被告於行為時知悉侯○
    ○為未滿18歲之少年，自應為被告有利之認定，故本件尚無
    依兒童及少年福利法第70條第1 項前段規定加重其刑之餘地
    ，附此敘明。
四、科刑：
    爰審酌被告不思循正途賺取報酬，貪圖每日3 千元之利益，
    而參加詐騙集團，共同假司法機關之名，利用被害人對司法
    案件偵辦程序不熟悉，施用詐術詐騙被害人，並由被告負責
    假冒檢察署人員向受詐騙者收取款項之行為，嚴重破壞社會
    秩序，影響司法威信，造成被害人之恐懼擔憂，及社會上對
    於公權力之信任，所為實有可議；惟考量被告年紀尚輕，思
    慮未至周全，且無前科，有其年籍資料、被告院內裁判案件
    紀錄表、臺灣高等法院被告前案紀錄表各1 份在卷可按，素
    行良好，且犯後坦承全部犯行，態度尚佳，而本件被害人實
    際上並未有財產之損失，並參酌被告係屬該集團之下游成員
    ，其行為分工、參與程度非深等一切情狀，量處如主文所示
    之刑，以示懲儆。
五、沒收部份：
  (一)按偽造之印章、印文，不問屬於犯人與否，沒收之，刑法第
    219 條定有明文，此規定係屬刑法第38條之特別規定，且係
    強制規定。又共同正犯因相互間利用他人之行為，以遂行其
    犯意之實現，本於責任共同之原則，有關沒收部分，對於共
    犯間供犯罪所用之物，自均應為沒收之諭知，合先敘明。
  (二)扣案之附表一編號1 、2 所示之物，係被告所屬詐欺集團所
    有，交付被告及同案少年侯○○用以供犯本罪或預備供犯本
    罪所用之物，業據被告供陳在卷，均應依刑法第38條第1項
    第2 款規定為沒收之諭知。
  (三)扣案之附表一編號3 、4 所示偽造之公印，係偽造附表二編
    號2 、3 所示「台北地檢署公證科」收據所用之物，亦應依
    刑法第219 條規定，不問屬於犯人與否，沒收之。
  (四)扣案附表二編號2 、3 之「台北地檢署公證科」收據之偽造
    公文書2 紙，則係被告欲向被害人收受款項時，為警當場查
    扣，尚未交付，仍屬被告所屬之詐欺集團成員所有，且係供
    被告為本件犯行所用之物，爰依刑法第38條第1 項第2 款規
    定宣告沒收之；又該等偽造之公文書既經宣告沒收，則其上
    所蓋用之「法務部行政執行署台北執行處凍結管制命令印」
    及「檢察執行處鑑」之公印文即無再依刑法第219 條規定予
    以宣告沒收之必要（最高法院89年度臺上字第3757號判決意
    旨參照），併此敘明。
  (五)扣案如附表二編號1 所示偽造之「台灣地方法院檢察署書記
    官」服務證2 張，均係被告所屬詐欺集團所有，供本件犯行
    所用或預備之物，爰依同法第38條第1 項第2 款規定宣告沒
    收。
  (六)扣案之木棒1 支，無證據證明與被告本件犯行相關，爰不為
    沒收之諭知，附此敘明。
據上論斷，應依刑事訴訟法第273  條之1 第1 項、第284 條之1
、第299 條第1 項前段，刑法第28條、第211 條、第212 條、第
339 條第1 項、第3 項、第55條、第219  條、第38條第1 項第2
款，刑法施行法第1 條之1 第1 項、第2 項前段，判決如主文。
本案經檢察官陳俊宏到庭執行職務。
中    華    民    國   100    年    10    月    28    日
                  刑事第十庭  法  官    蔣志宗
以上正本證明與原本無異。
如不服本判決應於收受本判決後10日內向本院提出上訴書狀，並
應敘述具體理由，如未敘述上訴理由者，應於上訴期間屆滿後20
日內補提理由書狀於本院（均須按他造當事人之人數附繕本）「
切勿逕送上級法院」。
中    華    民    國   100    年    10    月    28    日
                              書記官    張琇晴


附錄本判決論罪科刑之法條：
刑法第211條（偽造變造公文書罪）
偽造、變造公文書，足以生損害於公眾或他人者，處 1 年以上 
7 年以下有期徒刑。

刑法第212條（偽造變造特種文書罪）
偽造、變造護照、旅券、免許證、特許證及關於品行、能力服務
或其他相類之證書、介紹書，足以生損害於公眾或他人者，處1
年以下有期徒刑、拘役或3 百元以下罰金。

刑法第339條（普通詐欺罪）
意圖為自己或第三人不法之所有，以詐術使人將本人或第三人之
物交付者，處5 年以下有期徒刑、拘役或科或併科1 千元以下罰
金。
以前項方法得財產上不法之利益或使第三人得之者，亦同。
前二項之未遂犯罰之。





附表一（物品部分）：
┌──┬────────────────┬──┬────────┐
│編號│   物品名稱                     │數量│    沒收情形    │
├──┼────────────────┼──┼────────┤
│1   │行動電話（門號：0000000000、序號│2支 │依刑法第38條第1 │
│    │：000000000000000）             │    │項第2 款規定沒收│
│    │行動電話（門號：0000000000、序號│    │之。            │
│    │：000000000000000）             │    │                │
├──┼────────────────┼──┼────────┤
│2   │印泥                            │1盒 │同上            │
├──┼────────────────┼──┼────────┤
│3   │「法務部行政執行署台北執行處凍結│1枚 │依刑法第219 條規│
│    │管制命令印」公印                │    │定，宣告沒收。  │
│    │                                │    │                │
├──┼────────────────┼──┼────────┤
│4   │「檢察執行處鑑」公印            │1枚 │同上            │
│    │                                │    │                │
└──┴────────────────┴──┴────────┘

 附表二（文書部分）：
┌─┬──────────┬──────┬──┬────────┐
│編│     文件名稱       │偽造之公印文│數量│    沒收情形    │
│號│                    │            │    │                │
├─┼──────────┼──────┼──┼────────┤
│1 │台灣地方法院檢察署服│無          │2張 │依刑法第38條第1 │
│  │務證（陳明仁、趙明清│            │    │項第 2 款之規定 │
│  │）2 張              │            │    │，宣告沒收。    │
├─┼──────────┼──────┼──┼────────┤
│2 │「台北地檢署公證科」│「法務部行政│1張 │文書部分依刑法第│
│  │收據（金額：40萬元）│執行署台北執│    │38條第1 項第2款 │
│  │                    │行處凍結管制│    │規定沒收；公印文│
│  │                    │命令印」之偽│    │部分毋庸再沒收。│
│  │                    │造公印文、「│    │                │
│  │                    │檢察執行處鑑│    │                │
│  │                    │」公印文各1 │    │                │
│  │                    │枚          │    │                │
├─┼──────────┼──────┼──┼────────┤
│3 │「台北地檢署公證科」│「法務部行政│1張 │同上            │
│  │收據（金額：35萬元）│執行署台北執│    │                │
│  │                    │行處凍結管制│    │                │
│  │                    │命令印」之偽│    │                │
│  │                    │造公印文、「│    │                │
│  │                    │檢察執行處鑑│    │                │
│  │                    │」公印文各1 │    │                │
│  │                    │枚          │    │                │
└─┴──────────┴──────┴──┴────────┘